【裁判字號】    95,訴,70
【裁判日期】    950616
【裁判案由】    塗銷所有權移轉登記
【裁判全文】
臺灣高雄地方法院民事判決                95年度訴字第70號
原      告  吉祥如意大樓管理委員會
法定代理人  丁○○
訴訟代理人  甲○○
被      告  鴻展建設股份有限公司
法定代理人  丙○○○
被      告  新都建設股份有限公司
訴訟代理人  乙○○
上列二人共  黃榮作律師
同訴訟代理
人
被      告  戊○○    住高雄市○○區○○路243號
上列當事人間塗銷所有權移轉登記事件，經本院於民國95年5 月
26日言詞辯論終結，判決如下：
  主  文
原告之訴駁回。
訴訟費用由原告負擔。
  事實及理由
壹、程序部分：
一、被告戊○○經合法通知，未於言詞辯論期日到場，核無民事
    訴訟法第三百八十六條各款所列情形，爰依原告之聲請由其
    一造辯論而為判決。
二、按被告同意者，原告於訴狀送達後，仍得將原訴變更或追加
    他訴，請求之基礎事實同一者，亦同，民事訴訟法第255 條
    第1 項第1 、2 款定有明文。本件原告於起訴時聲明請求：
   「 (一)撒銷被告新都公司就坐落於高雄市○○區○○段八小段
    23 25 地號土地暨其上同地段5810建號之建物（以下簡稱系
    爭房地）與被告鴻展公司間的信託行為，被告鴻展公司並應
    塗銷於系爭房地之信託登記；(二)撤銷被告戊○○與受託之被
    告鴻展公司就系爭房地之買賣行為，且被告戊○○應塗銷於
    系爭房地之所有權登記。嗣將聲明(二)變更為「被告戊○○應
    塗銷於系爭房地之所有權登記，並回復登記予被告新都公司
    」等語，並經被告鴻展建設股份有限公司、新都建設股份有
    限公司（以下簡稱鴻展公司、新都公司）當庭同意（參閱本
    院95年5 月26日言詞辯論筆錄），被告戊○○固未到庭表示
    同意，惟該變更之聲明與原聲明係基於原告主張被告鴻展公
    司與被告戊○○間買賣系爭房地行為為無效之同一基礎事實
    ，參照前揭規定，原告聲明之變更尚屬合法，自應准許，合
    先敘明。
貳、實體部分
一、原告起訴主張：被告新都公司因積欠原告自民國86年6 月間
    至93年4 月間之管理費計新台幣137,780 元，為原告訴由本
    院於93年10月21日以93年度雄簡字第2992號判決被告新都公
    司應給付上揭金額及遲延利息予原告，該判決並於94年2 月
    3 日確定。詎被告新都公司於遭敗訴判決確定後，非但未主
    動繳清所積欠的管理費，且為逃避財產遭受民事強制執行，
    明知除了系爭房地外，其名下並無任何財產，竟於94年3 月
    17日將系爭房地無償信託予被告鴻展公司，致原告無法聲請
    強制執行系爭房地，而損害原告對被告新都公司之債權。被
    告鴻展公司復於同年12月15日以自己之名義將系爭房地出賣
    予被告戊○○，並將系爭房地所有權移轉登記予被告戊○○
    完畢。因被告新都公司之信託行為有害於身為債權人即原告
    之權利，原告自得依法聲請法院撤銷該信託行為，被告鴻展
    公司因被告新都公司之授與信託行為已遭撤銷，自無法為有
    效之系爭房地買賣行為，所為移轉登記行為亦屬無效。且被
    告新都公司之信託行為亦屬有害於原告債權之無償行為，其
    事後委由被告鴻展公司出賣系爭房地予被告戊○○之行為則
    屬有害於原告債權之有償行為，故以起訴狀送達於被告代撤
    銷之意思表示通知，撤銷被告間所為移轉系爭房地所有權之
    所有法律行為。因被告間移轉系爭房地的法律行為不論依信
    託法之規定或依民法之規定為撤銷，均屬自始不存在，故原
    告自得代位被告新都公司請求被告戊○○塗銷於系爭房地之
    所有權登記，並回復登記予被告新都公司。為此，基於信託
    法第6 條規定、民法詐害債權撤銷權及代位權行使等法律關
    係，聲明請求：(一)撒銷被告新都公司就系爭房地與被告鴻展
    公司間的信託行為，被告鴻展公司並應塗銷於系爭房地之信
    託登記；(二)被告戊○○應塗銷於系爭房地之所有權登記，並
    回復登記予被告新都公司等語。
二、被告鴻展公司、新都公司均以：信託登記業已消滅，自無撤
    銷信託行為及塗銷信託登記之餘地，且依信託法規定，對於
    信託前在標的物上所生之債權，原告仍可以查封，故無侵害
    原告債權之虞；又被告新都公司就系爭房地信託登記予被告
    鴻展公司暨被告鴻展公司出賣予被告戊○○時，賣價為4,00
    0,000 元，但被告新都公司僅向臺灣土地銀行博愛分行貸款
    3,600,000 元，並未陷於無資力，與撤銷權行使之要件不符
    ，被告戊○○於買受系爭房地時已承諾願意負擔所積欠房屋
    及25個停車位之管理費，原告只要同意該債務承擔，即可直
    接向被告戊○○請求給付，對於原告之權益並無損害等語，
    資為抗辯，並聲明：原告之訴駁回。
三、不爭執事項及爭點整理：
（一）不爭執事項：
   1、被告新都公司因積欠原告管理費，為原告訴由本院高雄簡
      易庭請求給付137,780 元及遲延利息，並為本院高雄簡易
      庭以93年度雄簡字第2992號於93年10月21日判決被告新都
      公司應給付原告上開金額，該判決嗣於94年2 月3 日確定
      。被告新都公司於94年3 月17日將系爭房屋信託登記予被
      告鴻展公司，被告鴻展公司於94年12月15日將系爭房屋出
      賣予被告戊○○。
   2、被告鴻展公司出賣系爭房屋予被告戊○○時，雙方並約定
      上開房屋及25個停車位之管理費由被告戊○○繳納，被告
      戊○○與原告協調同意書後，餘12個停車位開始由出賣人
      即被告鴻展建設公司負責繳交管理清潔費，惟原告並不同
      意該債務負擔之轉讓。
   3、本院於95年2 月8 日經向國稅局查證被告新都公司目前無
      任何的財產歸屬。
（二）本件爭點整理如下：
   1、被告新都公司於94年3 月17日將系爭房屋信託登記予被告
      鴻展公司是否足以妨害原告之債權？
   2、被告間的行為是否該當於民法詐害債權行使撤銷權之要件
      ？
四、得心證之理由：
（一）被告新都公司於94年3 月17日將系爭房屋信託登記予被告
      鴻展公司是否足以妨害原告之債權？
      按信託行為有害於委託人之債權人權利者，債權人得聲請
      法院撤銷之，信託法第6 條定有明文，而所謂有害於委託
      人之債權人之權利者，謂因信託行為，致權利不能獲得滿
      足。又依同法第12條第1 項規定：「對信託財產不得強制
      執行。但基於信託前存在於該財產之權利、因處理信託事
      務所生之權利或其他法律另有規定者，不在此限」，準此
      ，並非一旦為信託後，委託人之財產即不得強制執行。經
      查：被告新都公司因積欠原告管理費，為原告訴由本院高
      雄簡易庭請求給付137,780 元及遲延利息，並為本院高雄
      簡易庭以93年度雄簡字第2992號於93年10月21日判決被告
      新都公司應給付原告上開金額，該判決嗣於94年2 月3 日
      確定，被告新都公司於同年3 月17日就將系爭房屋信託予
      被告鴻展公司，並為信託登記乙節，此有原告所提出高雄
      鹽埕地政事務所民眾閱覽《異動索引》，及本院高雄簡易
      庭上開案卷及判決附卷足稽，並為兩造所不爭執之事項。
      又查被告新都公司於信託時除了系爭房地外別無其他財產
      ，此有原告所提出財政部高雄國稅局財產歸屬資料清單為
      據，被告均未爭執，亦堪足認定。且系爭房地固於被告新
      都公司為信託行為時，設定抵押權予訴外人台灣土地銀行
      ，債權之最高限額僅為3,400,000 元，而系爭房地基地部
      分之總面積為1,824 平方公尺，公告地價則為61,677元，
      被告新都公司於基地之應有部分比例則為10,000分之306
      ，此有原告所提出系爭房地之土地登記謄本在卷可按，故
      依公告地價計算，被告新都公司就系爭房地基地部分的賣
      出價額即得為3,442,465 元（1824×61677 ×
      306/10000=00 0000 0 小數點以下4 捨5 入），若併算與
      建物共同賣出之價額，即使因訴外人台灣土地銀行實行抵
      押權而優先受償，亦有部分拍賣金額足敷清償被告新都公
      司原積欠原告之管理費，此由被告鴻展公司因受託將系爭
      房地出賣予被告戊○○時買賣的價額為4,000,000 元，超
      逾前開抵押權設定債權金額，亦有該買賣契約在卷足資佐
      明。惟由上述事實可知，原告於94年2 月3 日取得前開勝
      訴判決後，明知當時被告新都公司除了系爭房地外，名下
      已別無其他財產，且被告新都公司所積欠之管理費亦係就
      系爭房地之使用所生費用，竟自上開取得勝訴判決日迄被
      告鴻展公司於94 年12 月15日出賣與被告戊○○時止，長
      達約11個月期間均未持上開勝訴判決為執行名義向本院民
      事執行處聲請查封拍賣系爭房地。是即使被告新都公司與
      被告鴻展公司間成立信託行為並為登記，但因原告之管理
      費用債權係為管理系爭房地所生費用，應係於信託前即存
      在於該財產之權利，依前開信託法之規定，原告原不受信
      託法第12條第1 項前段對信託財產不得強制執行之限制，
      而仍可將已為信託登記之系爭房地聲請強制執行，原告既
      有充裕的時間得透過執行程序滿足其債權，被告新都公司
      所為信託行為尚非能認定即有害於其債權人即原告之權利
      ，原告主張依信託法第6 條第1 項規定，請求本院撤銷被
      告新都公司與被告鴻展公司間之信託行為，自屬無據，應
      不足採。
（二）被告間的行為是否該當於民法詐害債權行使撤銷權之要件
      ？
   1、次按「債務人所為之無償行為，有害及債權者，債權人得
      聲請法院撤銷之。債務人所為之有償行為，於行為時明知
      有損害於債權人之權利者，以受益人於受益時亦知其情事
      者為限，債權人得聲請法院撤銷之」，民法第244 條第1
      、2 項定有明文，故「債權人依民法第244 條規定，撤銷
      債務人所為之有償或無償行為者，祇須具備下列之條件，
      (一)為債務人所為之法律行為，(二)其法律行為有害於債權人
      ，(三)其法律行為係以財產權為目的，(四)如為有償之法律行
      為，債務人於行為時，明知其行為有害於債權人，受益人
      於受益時，亦明知其事情。至於債務人之法律行為除有特
      別規定外，無論為債權行為抑為物權行為，均非所問」，
      最高法院42年度台上字第323 號著有判例，又「債權人對
      於債務人所為之有償行為，如欲聲請法院予撤銷，必先證
      明自己之權利係因該項行為致受損害而後可，否則即無撤
      銷權行使之可言」，最高法院48年度台上字第338 號判例
      亦著有明文。
   2、本件原告主張前開信託行為亦屬有害及債權之無償行為，
      為被告新都公司、鴻展公司所否認，且原告依信託法之規
      定，不受信託登記之限制，原能夠於系爭房地出賣前為強
      制執行，拍賣系爭房地獲得清償，已如前述，是被告新都
      公司、鴻展公司間上開信託行為因原告仍得求償，對其債
      權自無侵害可言，故原告此部分之主張與上開規定要件不
      符，自不足採。而被告鴻展公司與被告戊○○間之買賣系
      爭房地行為，承前所述，因被告新都公司之信託未妨害原
      告之債權並未能夠撤銷，被告鴻展公司自於有效之信託授
      與下以自己之名義與被告戊○○為買賣行為，買賣契約之
      成立尚無瑕疵。而被告鴻展公司受信託後與被告戊○○為
      系爭房地之買賣行為，售價為4,000,000 元，然實際上被
      告新都公司僅積欠第1 順位之抵押權人即台灣土地銀行博
      愛分行2,836,054 元，即使按謄本所載抵押債權數額先清
      償予抵押權人，剩餘之金額於出賣系爭房地當時亦足夠清
      償原告之債權，此據被告新都公司、鴻展公司於審理中陳
      稱甚明，均已如前述。是被告新都公司於出賣系爭房地後
      所取得之金額應仍大於負債，且出賣後所取得之價金仍足
      夠清償原告對其之債權，尚無原告所主張該買賣行為即有
      害於原告債權等情可資認定，是參照前揭規定，不論被告
      新都公司、鴻展公司間授與信託之行為或被告鴻展公司與
      被告戊○○買賣行為，均與前述撤銷權行使的要件不符，
      原告請求本院撤銷前開之法律行為，應屬無據，並不足採
      。
五、綜上所述，原告之主張尚與法未合，自不足採，其依信託法
    第6 條規定、民法詐害債權撤銷權及代位權行使等法律關係
    ，聲明請求：(一)撒銷被告新都公司就系爭房地與被告鴻展公
    司間的信託行為，被告鴻展公司並應塗銷於系爭房地之信託
    登記；(二)被告戊○○應塗銷於系爭房地之所有權登記，並回
    復登記予被告新都公司，均無理由，應予駁回。
六、本件為判決基礎之法律關係已臻明確，兩造其餘之攻擊防禦
    方法核與判決結果不生影響，毋庸一一論列，併此敘明。
七、結論：原告之訴為無理由，依民事訴訟法第78條判決如主文
    。
中    華    民    國    95    年    6     月    16    日
                  民事第五庭法  官  古振暉
正本係照原本作成。
如不服本判決，應於送達後20日內，向本院提出上訴狀並表明上
訴理由，如於本判決宣示後送達前提起上訴者，應於判決送達後
10日內補提上訴理由書（須附繕本）。
中    華    民    國    95    年    6     月    16    日
                            書記官  陳展榮


司法院資訊處製作；財團法人民間司法改革基金會備份。
